【裁判字號】    99,訴,409
【裁判日期】    990709
【裁判案由】    返還土地等
【裁判全文】
臺灣臺中地方法院民事判決  99年度訴字第409號
原      告  卯○○○
            丙○○
            丑○○
            戊○○
            己○○
            庚○○
            甲○○
            辛○○
            癸○○
            丁○○
            乙○○
            子○○
共      同
訴訟代理人  陳居亮律師
共      同
複 代理 人  壬○○
被      告  辰○○
            寅○○
上當事人間返還土地等事件，本院於民國99年6月23日言詞辯論
終結，判決如下：
    主      文
被告應將坐落臺中縣烏日鄉○○○段64-1地號如附圖所示A、B、
C、D、E點連線範圍部分、面積2,883平方公尺之土地，返還予全
體共有人。
訴訟費用由被告負擔。
本判決於原告以新臺幣參佰肆拾伍萬玖仟陸佰元為被告供擔保後
，得假執行。
    事實及理由
壹、程序方面：
一、被告寅○○經合法通知，未於言詞辯論期日到場，核無民事
    訴訟法第386條各款所列情形，爰依原告之聲請，由其一造
    辯論而為判決。
二、按訴狀送達後，原告不得將原訴變更或追加他訴。但擴張或
    減縮應受判決事項之聲明者，不在此限，民事訴訟法第255
    條第1項第3款定有明文。原告99年2月8日之民事起訴狀，其
    請求「（一）被告寅○○應將坐落臺中縣烏日鄉○○○段
    62-77地號、同段64地號及同段64-1地號土地上之地上物拆
    除（面積依實測為準），被告寅○○、辰○○並應共同返還
    其占有之上述土地（面積依實測為準）予全體共有人；願供
    擔保請准宣告假執行。」原告嗣於本院99年6月23日言詞辯
    論期日，更正其第一項聲明為「被告寅○○、辰○○應共同
    將占有之坐落臺中縣烏日鄉○○○段64-1地號土地，面積2,
    883平方公尺，如臺中縣大里地政事務所99年3月23日土地複
    丈成果圖所示A、B、C、D、E點連線之範圍，返還予全體共
    有人。（第二項聲明未變更）」核屬減縮及擴張應受判決事
    項之聲明，參諸前開說明，於法有據，應予准許。
貳、實體方面：
一、原告主張：
(一)坐落於臺中縣烏日鄉○○○段64-1地號土地（下稱系爭土地
    ）係原告等人與其他共有人共有，被告辰○○無權占有系爭
    土地並破壞系爭土地之農業用地現狀後，再將系爭土地出租
    予被告寅○○占用使用以從事碎石級配作業，此有被告二人
    簽立之租賃契約書為憑。被告二人未經原告等共有人之同意
    即擅自占有使用系爭土地，或為破壞農地現狀後予以無權占
    用並將之出租，或為在系爭土地上從事碎石級配作業，被告
    二人所為顯係無權占有系爭土地。
(二)經臺中縣大里地政事務所測量結果，被告二人占有系爭土地
    之範圍，如99年3月23日土地複丈成果圖所示A、B、C、D、E
    點連線範圍即編號64-11，面積2,883平方公尺。被告二人之
    行為已妨害原告等共有人之所有權，依民法第767條、第821
    條規定，原告自得訴請返還土地予全體共有人。再者，依據
    民法第940條、第941條規定意旨，被告辰○○為無權占用系
    爭土地之出租人，係間接占有人，被告寅○○為無權占用系
    爭土地之承租人，係直接占有人，被告二人係共同無權占有
    使用系爭土地，又被告二人之行為亦該當共同侵權行為，為
    此併依民法第184條第1項前段、第185條第1項前段規定，訴
    請被告二人共同返還系爭土地予全體共有人。
(三)被告辰○○抗辯稱其以新臺幣（下同）1,500萬元買受系爭
    土地，當然可以使用系爭土地云云。惟被告辰○○曾於本院
    97年度訴字第3234號拆屋還地事件提供資料予該案件被告洪
    國訓，以抗辯被告辰○○已以1,500萬元買受系爭土地，惟
    為本院97年度訴字第3234號拆屋還地事件判決理由所不採，
    且其上訴審之臺灣高等法院臺中分院98年度重上字第119號
    拆屋還地事件亦不採信被告辰○○有以1,500 萬元買受系爭
    土地之抗辯。準此，被告辰○○辯稱其係有權占有云云，顯
    非實情等語。爰聲明：被告寅○○、辰○○應共同將占有之
    坐落臺中縣烏日鄉○○○段64-1地號土地，面積2,883平方
    公尺，如臺中縣大里地政事務所99年3 月23日土地複丈成果
    圖所示A、B、C、D、E點連線之範圍，返還予全體共有人；
    並陳明願供擔保請准宣告假執行。
二、被告辰○○則以：
(一)臺中縣烏日鄉○○○段62-57、62-59、62-61、62-77、62-7
    8、64及64-1地號7筆土地，原地號應為62-55、62-56、62-5
    7、62-58、62-59、62-61、64及64-1地號8筆土地，總面積
    為144,461平方公尺，因築大里溪疏洪道經重新分割後又徵
    收其中共16筆為該疏洪道使用，剩目前7筆土地，總面積114
    ,415平方公尺。上開土地皆為48年間八七水災所流失，68年
    9月間經土地共有人之一江梓貴介紹下為被告辰○○所購買
    ，當時江梓貴謂其於53年間即向該地共同負責人賴啟東承購
    全部土地之權利經營，嗣因覺得權利恐有不妥，故又向該共
    有人購買99分之10的所有權。因連續於該地經營有年，每年
    買土填地種植，但每年颱風季節來臨，又將所填之土流失，
    故江梓貴自66年間即經常向被告辰○○借錢買土填地，直至
    68年9月間債已高達1,500餘萬元，當時江梓貴無法償還該款
    ，隨即召集共有人共商對策，決定把該8筆共144,461平方公
    尺土地作為抵償，惟當被告辰○○前往現場觀看，全部土地
    大都侵浸於大里溪水底下，土地價值顯然無法抵銷1,500萬
    元之債務。被告辰○○無自耕農身分無法辦理農地過戶登記
    手續，故堅持彼等還款，江梓貴則表示只要有人拿出1,500
    萬元就可登記為該8筆土地之所有權人，因無人想要該地故
    延誤至今，此有江梓貴於臺灣高等法院臺中分院87年度上易
    字第3389號87年12月2日庭訊口供為證。
(二)上開土地經被告辰○○多年來大力整頓，引來不肖環保業者
    偷倒垃圾，被告辰○○因每次取締時都被指責並非所有權人
    ，故要求舊地主出面阻止，他等又回絕說：「土地已賣給你
    了，人家偷倒垃圾與我等又有何關聯。」於是被告辰○○不
    得不拜託江梓貴於80年3月1日寫一份委託書，委託被告辰○
    ○取締亂倒垃圾及種植等事宜，也因此把68年間購地契約遭
    韋恩颱風流失之事曝光，引來江梓貴之子告被告辰○○背信
    而判了5個月有期徒刑。
(三)82年底政府築建大里溪疏洪道完成後，被告辰○○又花近3,
    000萬元把低漥部份填滿，此事眾舊地主16位於臺灣臺中地
    方法院檢察署98年度偵續字第36號檢察官不起訴處分書及11
    位於臺灣高等法院臺中分院檢察署98年度上聲議字第2044號
    處分書中也已默認。舊地主眼見該地已不再有水患之苦，土
    地因而增值，故於84年間共推權利外人黃祝堂出面告被告辰
    ○○以竊佔，因追訴權時效已完成，故為不起訴處分。
(四)某日江梓貴忽然說「他的年事已高很想把當年決定以地抵債
    的事說出，以免死不暝目，及愧對天地。」被告辰○○即要
    求他說出，江梓貴始於87年12月2日庭訊中親口供出，訊後
    被告辰○○責以為何保留許多，江梓貴才道出當時不願把土
    地過戶給被告的提議是出自他的兒子，所以他若道出太明細
    ，唯恐惹來自危，故被告也就不便強人所難了。自此後眾所
    有人都責備江梓貴出爾反爾，要他收回法庭所言，造成江梓
    貴與被告辰○○發生衝突，被告辰○○於91年11月30日狀告
    江梓貴收受1,500萬元而不把土地過戶登記為被告所有，實
    有詐欺之嫌，因68年至91年追訴權時效已過而裁定不起訴，
    江梓貴之子江培興卻反告被告誣告，被告遭判刑4個月，經
    提起上訴，臺灣高等法院臺中分院以92年度上訴字第1283號
    刑事判決撤銷原判決，被告辰○○無罪。此後陸續有人告被
    告辰○○以竊佔，均為不起訴處分，無非欲將被告辰○○趕
    出該地。
(五)系爭土地既為被告辰○○以1,500萬元購買，當然可以使用
    該地，被告辰○○無自耕農身分無法辦理過戶登記手續，故
    於每個地號的高阜之處搭建有簡陋房屋，既可儲存農桑，又
    可看守該地，後來缺水無法耕作，便出租為倉庫使用。該地
    無論是買賣取得，或時效取得，都不是竊佔，而且被告辰○
    ○都有權使用。縱然他等知道購地契約已遺失，而狡辯收受
    被告1,500萬元是買土填地的費用，試問何有無故拿1,500萬
    元買土填別人土地之理。縱然原告不把該土地過戶為被告辰
    ○○所有，也該先把68年間的欠款1,500萬元及82年間填土
    費用3,000萬元償還釐清後，再為訴訟才合道義。
(六)被告辰○○確實將如附圖即臺中縣大里地政事務所99年3月2
    3日土地複丈成果圖所示系爭土地範圍出租給被告寅○○使
    用，若是原告把錢給被告辰○○，就願意把土地還給原告等
    語。並聲明：原告之訴駁回。
三、被告寅○○未於言詞辯論期日到場，亦未提出書狀作何聲明
    或陳述。
四、得心證之理由：
(一)原告主張系爭64-1地號土地係原告與其他共有人共有，被告
    辰○○將系爭土地如附圖所示A、B、C、D、E點連線之範圍
    部分之土地出租予被告寅○○供碎石級配作業使用等情，為
    被告辰○○所不爭執。而按當事人對於他造主張之事實，於
    言詞辯論時不爭執者，視同自認；當事人對於他造主張之事
    實，已於相當時期受合法之通知，而於言詞辯論期日不到場
    ，亦未提出準備書狀爭執者，準用第一項之規定，民事訴訟
    法第280條第1項、第3項分別定有明文。被告寅○○受本院
    相當時期合法之通知，於言詞辯論期日既未到場，復未提出
    任何書狀爭執，依前揭規定，應視同自認。此外，並有原告
    所提出之系爭土地登記謄本、地籍圖謄本、現場照片、租賃
    契約等件為證，且經本院會同當事人及地政機關，至現場履
    勘屬實，並製有勘驗筆錄1份，及繪製如附圖所示土地複丈
    成果圖1份等在卷可稽，自堪信為真實。
(二)原告主張被告無權占有系爭土地，然為被告辰○○所否認，
    並以：系爭土地係因訴外人江梓貴積欠其債務高達1,500餘
    萬元無法償還，召集共有人協商決定以包括系爭土地在內之
    上開8筆土地抵償，其係以1,500萬元購買系爭土地，僅因當
    時無自耕農身分無法辦理過戶登記，自屬有權占有使用系爭
    土地等語置辯，且提出臺灣高等法院臺中分院87年度上易字
    3389號87年12月2日筆錄、訴外人江梓貴委託書、不起訴處
    分書等件為憑。惟按當事人主張有利於己之事實者，就其事
    實有舉證之責任，民事訴訟法第277條前段定有明文。被告
    辰○○就其有權占用系爭土地之事實，應負舉證之責。
(三)經查，訴外人江梓貴於臺灣高等法院臺中分院87年度上易字
    3389 號87年12月2日審理時供稱：「（問：土地是68年間交
    給辰○○管理？）是，土地是狹長型，我們一人管理一半，
    他種果樹，我種稻，到罰單才知道被倒垃圾。（問：土地交
    給陳某管理，他有交1500萬給你？）是大家一出錢買土回填
    。（問：他有交給你1500萬，如何使用？）沒有，大家一起
    出錢買土。（問：1500萬是交給你後才去買土，還是欠人家
    後，他才交給你？）買土錢不夠，才叫他一起幫忙出錢」等
    語，有上開臺灣高等法院臺中分院87年度上易字3389號87年
    12月2日筆錄附卷可稽。則依江梓貴所陳上情，並無被告辰
    ○○所稱積欠債務達1500萬元而以系爭土地抵債或購買系爭
    土地之情事，雙方僅係出資購土回填。再依卷附訴外人江梓
    貴於80年3月1日出具之委託書僅記載：本人願將烏日鄉○○
    ○段62-57地號等9筆（地目：原、旱）委託辰○○全權處理
    亂倒垃圾及種植等事宜，然未明確記載系爭土地地號，且依
    系爭土地登記謄本所示，江梓貴並非共有人之一，委託書內
    容亦與被告辰○○所稱抵償債務、購地一節無涉，該委託書
    自不得執為被告辰○○辯稱有權占有系爭土地之依據。另徵
    諸被告提出之臺灣臺中地方法院檢察署98年度偵續字第36號
    不起訴處分書、臺灣高等法院臺中分院98年度上聲議字第20
    44號處分書，其偵查結果所為處分理由亦均肯認：被告辰○
    ○雖未出資購買土地，但有出資填土等情（見第36號不起訴
    處分書第8頁、第2044號處分書第7頁）。至被告所提臺灣臺
    中地方法院檢察署84年度偵字第9879號不起訴處分書，則係
    以被告辰○○及江梓貴等因竊佔罪追訴時效完成而為不起訴
    ；另臺灣高等法院臺中分院92年度上訴字第1283號判決，則
    以被告辰○○所為詐欺告訴，江梓貴必受不起訴處分或免訴
    之判決，而認被告辰○○尚不能成立誣告罪，判決被告辰○
    ○無罪；其餘被告辰○○所提另案訴訟文書、地檢署函，核
    其內容，亦均難推認有被告辰○○所稱積欠債務達1500萬元
    而以系爭土地抵債或購買系爭土地之事實。此外，亦未據被
    告辰○○就其所辯之上情提出其他證據以實其說，是被告辰
    ○○辯稱：系爭土地係因訴外人江梓貴積欠債務1,500餘萬
    元抵償取得，其係以1,500萬元購買系爭土地，僅尚未辦理
    所有權移轉等情，不足採信，尚無從推認被告辰○○有何占
    用系爭土地、出租系爭土地之正當權源存在。
(四)而被告寅○○對於原告主張無權占有一節，被告寅○○受本
    院相當時期合法之通知，於言詞辯論期日既未到場，復未提
    出任何書狀爭執，依民事訴訟法第280條第1項、第3項規定
    ，應視同自認。且查，被告辰○○並未舉證證明其曾向系爭
    土地之共有人買受系爭土地或持分，並自其手中取得對系爭
    土地之處分權限，被告辰○○與原告間並無何買賣系爭土地
    之法律關係存在，雙方間亦難認有何被告辰○○所稱1,500
    萬元債務存在，原告並不負有移轉系爭土地所有權予被告辰
    ○○之義務或清償上開債務之義務。又按已登記之不動產，
    並無依時效取得所得權之情形（民法第769、770條參照），
    如係主張地上權之取得時效，在被告陳欲曉未依法登記為地
    上權人之前，仍不得據以對抗土地所有人之原告，尚無法認
    定其係有權占有（最高法院88年度台上字第1729號判決意旨
    參照），是被告辰○○主張時效取得而有權使用系爭土地一
    節，亦非有據。茲被告2人間雖簽訂租賃契約而占有系爭土
    地，惟租賃契約僅係債權契約，其效力只存在於被告2人間
    ，原告等系爭土地之任何一位共有人均不受該租賃契約之拘
    束，故被告間簽訂之租賃契約自不得對抗原告。且本件被告
    辰○○並未提出足資認定其買受系爭土地之相關事證，已如
    前述，自無從認定被告寅○○係向有權占有人承租系爭土地
    ，亦即無法成立合法之占有連鎖關係。
(五)按所有人對於無權占有或侵奪其所有物者，得請求返還之。
    對於妨害其所有權者，得請求除去之。有妨害其所有權之虞
    者，得請求防止之；各共有人對於第三人，得就共有物之全
    部為本於所有權之請求，但回復共有物之請求，僅得為共有
    人全體之利益為之，民法第767條、第821條分別定有明文。
    本件被告就其占有系爭土地之合法權源，既未能舉證證明，
    則原告主張被告無權占有其所有系爭土地，應屬可採。從而
    ，原告基於上開規定，請求判決如主文第1項所示，為有理
    由，應予准許。
五、原告陳明願供擔保，聲請准為宣告假執行，經核無不合，爰
    酌定相當擔保金額，併予宣告准許之。
六、本件事實已臻明，兩造其餘攻擊、防禦方法及主張，經審酌
    後，核與結論無涉，爰不一一贅述。
七、訴訟費用負擔及假執行宣告之依據：民事訴訟法第78條、第
    390條第2項。
中    華    民    國    99    年    7     月    9     日
                  民事第二庭  法  官  吳崇道
以上為正本係照原本作成。
如對本判決上訴，須於判決送達後20日內向本院提出上訴狀。如
委任律師提起上訴者，應一併繳納上訴審裁判費。
中    華    民    國    99    年    7     月    9     日
                              書記官

司法院資訊處製作；財團法人民間司法改革基金會備份。
